【裁判字號】    95,簡上,278
【裁判日期】    950907
【裁判案由】    詐欺
【裁判全文】
臺灣桃園地方法院刑事判決             95年度簡上字第278號
上  訴  人
即  被  告  乙○○
上列被告因詐欺案件，不服本院民國95年5 月26日95年度簡字第
59號第一審判決（聲請簡易判決處刑案號：94年度偵字第18675
號；移送併辦案號：94年度偵字第18357 號），提起上訴，本院
管轄之第二審地方法院合議庭判決如下：
    主    文
原判決撤銷。
乙○○幫助連續意圖為自己不法之所有，以詐術使人將本人之物
交付，累犯，處有期徒刑伍月，如易科罰金以佰元折算壹日。
    事    實
一、乙○○曾於民國89年間因違反著作權法案件，經本院以90年
    度易字第59號判決判處有期徒刑4 月確定，於90年8 月29日
    入監執行，甫於90年12月28日執行完畢（構成累犯）。竟仍
    不知悔改，於94年5 月9 日翻閱自由時報見上刊登有購買帳
    戶之廣告，乃撥打該廣告所留之0000000000號電話與真實姓
    名年籍不詳自稱「王先生」之成年男子聯絡。乙○○明知自
    稱「王先生」之成年男子不自行申辦銀行帳戶，而向其購買
    銀行存摺、提款卡，係擬供為詐欺不法犯罪行為贓款匯入之
    人頭帳戶之用，竟為獲取「王先生」所允予每個帳戶新臺幣
    （下同）3,000 元之報酬，遂基於幫助詐欺取財之犯意，於
    同年月9 日至12日間某日在桃園縣桃園市○○路武陵高級中
    學前，將其所有如附表一所示帳戶出售與「王先生」，並交
    付該帳戶之存摺、提款卡（含密碼）等資料（至乙○○另出
    售如附表二所示帳戶部分，因無法證明正犯之犯行業已成立
    ，故此部分尚不構成幫助犯，理由詳後）。「王先生」蒐購
    乙○○前開帳戶後，遂與其他詐騙集團之成員間，基於意圖
    為自己不法所有之概括犯意聯絡，由該詐騙集團成員先於同
    年月16日13時許以電話與丙○○聯繫，佯稱招攬援交，並要
    丙○○至提款機操作俾確認身分，使丙○○陷於錯誤，於同
    年月16日14時許至臺南縣西港鄉後營村某「7-11」便利商店
    內之中國信託商業銀行提款機，依其指示操作而分別匯款25
    ,025 元 、30,401元至如附表一所示帳戶內；該詐騙集團成
    員復於同年月17日中午某時，在網路上「柔情聊天室」刊登
    「要有人陪嗎？0000000000」援交訊息，甲○○撥打該電話
    與其聯繫，該詐騙集團成員乃向甲○○佯稱招攬援交，並要
    甲○○至提款機操作俾確認身分，使甲○○陷於錯誤，而於
    同年月18日15時50分許在新竹市○○路上中國信託商業銀行
    提款機，依其指示操作而匯款29,983元至如附表一所示帳戶
    內。嗣丙○○、甲○○發覺受騙，乃報警處理並循線查獲。
    案經桃園縣政府警察局桃園分局、新竹市政府警察局分別報
    請臺灣桃園地方法院檢察署檢察官偵查起訴及移送併辦。
二、上揭犯罪事實，業據被告乙○○迭於警詢、檢察官訊問及本
    院審理時坦承不諱，核與證人即被害人丙○○、甲○○於警
    詢中證述情節相符，並有中國信託商業銀行自動櫃員機交易
    明細表、如附表一所示帳戶印鑑卡及歷史明細檔查詢單各1
    份在卷足憑。是本件被害人丙○○、甲○○因誤信招攬援交
    訊息，而與詐騙集團成員聯繫致陷於錯誤，誤以為係確認身
    分而匯款至指定帳戶，故「王先生」及與被害人聯繫之詐欺
    集團成員，共同涉犯刑法第339 條第1 項之詐欺罪甚明。又
    按金融存款帳戶，事關存戶個人財產權益之保障，與存戶之
    印鑑章、提款卡結合，其專屬性、私密性更形提高，除非本
    人或與本人具密切之關係者，難認有何理由可自由流通使用
    該存摺、印章、提款卡，一般人亦均有應妥為保管存摺、印
    鑑章、提款卡，以防止被他人冒用之認識，縱有特殊情況偶
    有將存摺、印鑑章、提款卡交付他人之需，亦必深入瞭解其
    用途後再行提供以使用，恆係吾人日常生活經驗與事理；且
    金融帳戶為個人理財之工具，申請開設金融帳戶並無任何特
    殊之限制，一般民眾皆可以存入最低開戶金額之方式申請開
    戶，一個人可以在不同之金融機構申請多數之存款帳戶使用
    ，並無何困難，此乃眾所周知之事實，則依一般人之社會生
    活經驗，苟見非親非故之人不以自己名義申請開戶，反而以
    出價蒐購或租用之方式向他人蒐集金融機構帳戶供己使用，
    衡情當知悉蒐集金融帳戶者，係將所蒐集之帳戶用於從事財
    產犯罪。況觀諸現今社會上，詐騙者蒐購人頭帳戶，持以作
    為信貸、手機簡訊詐欺之事，常有所聞，出賣或出借帳戶予
    非親非故之人，受讓人係為從事財產犯罪，已屬人盡皆知之
    事，本件被告明知存摺、提款卡等有關個人財產、身分之物
    品，將淪落於不明人士手中，極易被利用為與財產有關之犯
    罪工具，竟願以不相當之每張帳戶3,000 元對價，將其存摺
    等物交付予與其於身分上不具密切關係之人，顯然對於該帳
    戶將作為不法使用，有所認知，是雖卷內事證並無積極證據
    證明被告知悉實施詐欺者將如何犯罪，而無法於本件認定被
    告有實施詐欺犯行之共同犯意聯絡，但被告既對金融帳戶交
    付他人使用，可能遭持以從事財產犯罪有所認知，其有幫助
    他人犯詐欺罪之意甚明。本件事證明確，被告犯行洵堪認定
    ，應依法論科。
三、按刑法上之幫助犯，係對於犯罪與正犯有共同之認識，而以
    幫助之意思，對於正犯資以助力，而未參與實施犯罪之行為
    者而言（最高法院75年度臺上字第1509號、88年度臺上字第
    1270號判決亦同此意旨）。是以，如未參與實施犯罪構成要
    件之行為，且係出於幫助之意思提供助力，即屬幫助犯，而
    非共同正犯。本件被告基於幫助之犯意，提供如附表一所示
    帳戶存摺、提款卡予「王先生」，「王先生」及與被害人聯
    繫之詐欺集團成員，並利用被告之幫助，意圖為自己不法之
    所有，施用詐術使被害人陷於錯誤，因而匯款至被告所提供
    之上揭帳戶內，是被告所為係參與詐欺罪構成要件以外之行
    為，且在無證據證明被告係以正犯而非以幫助犯之犯意參與
    犯罪之情形下，應認其所為係幫助犯而非正犯行為。
  (一)按修正後刑法第2條第1項之規定：「行為後法律有變更者，
    適用行為時之法律。但行為後之法律有利於行為人者，適用
    最有利於行為人之法律」，係規範行為後法律變更所生新舊
    法比較適用之準據法，於新法施行後，應適用新法第2條第1
    項之規定，為「從舊從輕」之比較；比較時應就罪刑有關之
    共犯、未遂犯、想像競合犯、牽連犯、連續犯、結合犯，以
    及累犯加重、自首減輕暨其他法定加減原因（如身分加減）
    與加減例等一切情形，綜其全部罪刑之結果而為比較（最高
    法院95年第8 次刑事庭會議決議參照）。查被告行為後，罰
    金刑之計算單位及處罰、幫助犯、累犯、易科罰金之折算標
    準之規定，均有修正：1.罰金刑之計算單位及處罰部分：刑
    法第33條第5 款業於94年2 月2 日修正公布，並自95年7 月
    1 日起施行；修正前刑法第33條第5 款規定「罰金：1 元以
    上。」修正後刑法第33條第5 款規定「罰金：新臺幣1,000
    元以上，以百元計算之」；另95年6 月14日修正公布刑法施
    行法第1 條之1 ：「中華民國94年1 月7 日刑法修正施行後
    ，刑法分則編所定罰金之貨幣單位為新臺幣。94年1 月7 日
    刑法修正時，刑法分則編未修正之條文定有罰金者，自94年
    1 月7 日刑法修正施行後，就其所定數額提高為30倍。但72
    年6 月26日至94年1 月7 日新增或修正之條文，就其所定數
    額提高為3 倍」，現行刑法中，有關於罰金刑之計算單位及
    處罰之規定已有修正，自屬法律變更。2.幫助犯部分：刑法
    第30條幫助犯之規定於94年2 月2 日修正公布，並於95年7
    月1 日施行，修正前刑法第30條規定：「（第1 項）幫助他
    人犯罪者，為從犯。雖他人不知幫助之情者，亦同。（第2
    項）從犯之處罰，得按正犯之刑減輕之。」修正後刑法第30
    條規定：「（第1 項）幫助他人實行犯罪行為者，為幫助犯
    。雖他人不知幫助之情者，亦同。（第2 項）幫助犯之處罰
    ，得按正犯之刑減輕之。」3.連續犯部分（指被告所幫助之
    正犯部分）：刑法第56條連續犯之規定業於94年2 月2 日修
    正公布刪除，並於95年7 月1 日施行，則被告所幫助正犯之
    犯行，因行為後新法業已刪除連續犯之規定，此刪除雖非犯
    罪構成要件之變更，但顯已影響行為人刑罰之法律效果，自
    屬法律有變更。4.累犯部分：刑法第47條累犯之規定於94年
    2 月2 日修正公布，並於95年7 月1 日施行，修正前刑法第
    47 條 規定：「受有期徒刑之執行完畢，或受無期徒刑或有
    期徒刑一部之執行而赦免後，5 年以內再犯有期徒刑以上之
    罪者，為累犯，加重本刑至二分之一。」修正後刑法第47條
    第1項 規定：「受徒刑之執行完畢，或一部之執行而赦免後
    ，5 年以內故意再犯有期徒刑以上之罪者，為累犯，加重本
    刑至二分之一。」5.易科罰金之折算標準部分：刑法第41條
    第1項 業於94年1 月7 日修正公布，並於95年7 月1 日施行
    ，修正前刑法第41條第1 項前段規定：「犯最重本刑為5 年
    以下有期徒刑以下之刑之罪，而受6 個月以下有期徒刑或拘
    役之宣告，因身體、教育、職業、家庭之關係或其他正當事
    由，執行顯有困難者，得以1 元以上3 元以下折算1 日，易
    科罰金。」又被告行為時之易科罰金折算標準，修正前罰金
    罰鍰提高標準條例第2 條前段（現已刪除）規定，就其原定
    數額提高為100 倍折算1 日，則本件被告行為時之易科罰金
    折算標準，應以銀元300 元折算1 日，經折算為新臺幣後，
    應以新臺幣900 元折算為1 日；修正後刑法第41條第1 項前
    段則規定：「犯最重本刑為5 年以下有期徒刑以下之刑之罪
    ，而受6 個月以下有期徒刑或拘役之宣告者，得以新臺幣1,
    000 元、2,000 元或3,000 元折算1 日，易科罰金。」此項
    修正屬科刑規範事項之變更，其折算標準為裁判時所應諭知
    ，亦屬法律變更。6.經綜合比較前述新、舊法結果，修正後
    規定並未較有利於行為人，則應依修正後刑法第2 條第1 項
    前段規定，適用行為時（即修正前）之法律。
  (二)核被告所為，係幫助犯刑法第339 條第1 項詐欺取財罪。「
    王先生」及其他詐欺集團成員對被害人丙○○、甲○○所為
    2 次詐騙財物行為，時間緊接、手法相同，顯係基於概括犯
    意為之，為連續犯。又連續幫助與幫助連續原屬有別，如基
    於概括犯意，多次幫助他人犯罪，為連續幫助；如以1 幫助
    行為，幫助他人連續犯罪，則為幫助連續，就幫助犯言，僅
    有1 次之犯罪行為（最高法院86年度臺上字第5680號、87年
    度臺上字第3865號判決意旨參照）。本件被告以1 幫助行為
    ，幫助他人連續詐欺，就被告而言，僅有1 次犯罪行為。被
    告幫助他人犯上開共同詐欺之罪，爰依修正前刑法第30 條
    第2 項之規定，按正犯之刑減輕之。另被告曾於89年間因違
    反著作權法案件，經本院以90年度易字第59號判決判處有期
    徒刑4 月確定，甫於90年12月28日執行完畢，有臺灣高等法
    院被告前案紀錄表1 份在卷可按，其受有期徒刑執行完畢後
    ，於5 年內再犯有期徒刑以上之本罪，為累犯，應依修正前
    刑法第47條加重其刑，並依法先加後減之。
  (三)又行為後，法律有變更者，依修正前刑法第2 條第1 項規定
    ，以適用裁判時法為原則，如行為時法有利於行為人，則例
    外適用行為時法；依修正後刑法第2 條第1 項規定，以適用
    行為時法為原則，惟如裁判時法有利於行為人，則例外地適
    用裁判時法，則修正後之規定係以適用行為時法為原則，因
    此原判決雖未及比較適用前述新舊法相關規定，然上訴本院
    後，經比較新舊法，行為後之法律並非較有利於行為人，仍
    應適用行為時法，則原判決適用行為時法即無不當，原判決
    未及比較適用新舊法部分，即不構成撤銷之事由，先予敘明
    。本件原審據以論罪科刑，固非無見，惟查：1.被告雖自承
    尚有以每個帳戶3,000 元之代價交付如附表二所示帳戶之存
    摺、提款卡給「王先生」。然卷內並無證據證明「王先生」
    與其同夥，業已利用該等帳戶，作為詐欺取財犯罪之工具，
    依幫助犯從屬於正犯之法理，既然無法證明正犯之犯行業已
    成立，自不能將被告提供如附表二所示帳戶之存摺、金融卡
    予「王先生」之行為，逕論以幫助犯，原判決認此部分亦係
    檢察官起訴效力所及之犯罪事實，即有違誤。2.原判決漏未
    審究「王先生」及其他詐欺集團成員對被害人丙○○、甲○○所為詐騙財物行為，係為連續犯，亦有未合。被告上訴意
    旨以其無力負擔罰金，請求從輕量刑，雖無理由，然原判決
    既有可議之處，仍屬無可維持，應予撤銷改判。爰審酌被告
    提供帳戶予「王先生」，所為已影響社會正常交易安全，增
    加被害人尋求救濟之困難，並使犯罪之追查趨於複雜，危害
    社會情節甚鉅及其犯罪之動機、目的、手段、生活狀況、智
    識程度、及犯罪後於本院審理時尚能坦承犯行等一切情狀，
    量處如主文所示之刑，並諭知易科罰金之折算標準。至於被
    告因交付如附表一所示帳戶予「王先生」而得款3,000 元，
    並未扣案，且係消費物，恐已早經被告花用殆盡，並無證據
    足資證明現款仍屬被告所有，為免將來執行困難，不予宣告
    沒收。另被告交予「王先生」之如附表一所示帳戶存摺、印
    章、提款卡等物，雖係供犯罪所用之物，但未經扣案，迄今
    仍未取回，且非義務沒收之物，爰不為沒收之諭知，附此敘
    明。
據上論斷，應依刑事訴訟法第455 條之1 第3 項、第369 條第1
項前段、第364 條、第299 條第1 項前段，修正後刑法第2 條第
1 項前段、修正前刑法第30條第1 項前段、第2 項、第56條、刑
法第339 條第1 項、修正前刑法第47條、第41條第1 項前段，罰
金罰鍰提高標準條例第1 條前段、修正前罰金罰鍰提高標準條例
第2 條，判決如主文。
本案經檢察官嵇珮晶到庭執行職務。
中    華    民    國    95    年    9     月    7     日
                  刑事第二庭審判長法  官  徐培元
                                  法  官  林蕙芳
                                  法  官  鄭吉雄
以上正本證明與原本無異。
不得上訴。
                                  書記官  謝至菁
中    華    民    國    95    年    9     月    7     日
附錄法條：
中華民國刑法第339條（普通詐欺罪）
意圖為自己或第三人不法之所有，以詐術使人將本人或第三人之
物交付者，處5 年以下有期徒刑、拘役或科或併科1 千元以下罰
金。
以前項方法得財產上不法之利益或使第三人得之者，亦同。
前二項之未遂犯罰之。
附表一：
┌──┬──────────┬───────────┐
│編號│ 金 融 機 構 名 稱  │ 申 請 帳 號 及 戶 名 │
├──┼──────────┼───────────┤
│ 1  │台北國際商業銀行桃園│000-0000000000000     │
│    │分行                │乙○○                │
└──┴──────────┴───────────┘
附表二：
┌──┬──────────┬───────────┐
│編號│ 金 融 機 構 名 稱  │ 申 請 帳 號 及 戶 名 │
├──┼──────────┼───────────┤
│ 1  │萬泰商業銀行中壢分行│000000000000          │
│    │                    │乙○○                │
├──┼──────────┼───────────┤
│ 2  │中華商業銀行中壢分行│000-00-000000-0-00    │
│    │                    │乙○○                │
├──┼──────────┼───────────┤
│ 3  │聯邦商業銀行桃園分行│000000000000          │
│    │                    │乙○○                │
├──┼──────────┼───────────┤
│ 4  │建華商業銀行中壢分行│000-000-0000000-0     │
│    │                    │乙○○                │
├──┼──────────┼───────────┤
│ 5  │新竹國際商業銀行永安│00000-00000           │
│    │分行                │乙○○                │
└──┴──────────┴───────────┘


司法院資訊處製作；財團法人民間司法改革基金會備份。
